臺灣高等法院刑事判決　　　　　　 95年度上更(一)字第910號
上　訴　人
即　被　告　丙○○
　　　　　　　　　　現於台東泰源技能訓練所執行
選任辯護人　鄧翊鴻律師
上列上訴人因強盜案件，不服臺灣桃園地方法院93年度訴字第
1129號，中華民國95年5月1日第一審判決（起訴案號：臺灣桃
園地方法院檢察署93年度偵字第8634號），提起上訴，本院判決
如下：
    主  文
原判決關於丙○○部分撤銷。
丙○○共同攜帶兇器竊盜未遂，因脫免逮捕，而當場施以強暴，
累犯，處有期徒刑參年拾月。
    事  實
一、丙○○前因竊盜案件，經台灣彰化地方法院以87年度易字第
    512號判決有期徒刑7月，於87年6月30日經台灣高等法院台
    中分院駁回上訴確定，嗣於88年1月29日送監執行，於88 年
    8月31日執行完畢。
二、丙○○與徐聰全 (徐聰全此部分經原審判處有期徒刑三年十
    月，經本院前審判決上訴駁回，未再上訴而確定)二人基於
    意圖自己不法所有之犯意聯絡，於93年1月28日8時許，由徐
    聰全駕駛不詳車號雅哥廠牌之自用小客車，載丙○○至桃園
    縣中壢市○○路445巷169號前，再由丙○○持客觀上可供兇
    器使用長約三十八公分狀似鈑手之鐵器下車，撬壞甲○○所
    有停放該處路旁之車號HE-288號大貨車門鎖，進入車內欲以
    接線方式起動車輛竊取該車，尚未得手即為欲出門工作之甲
    ○○所發現，並上前欲關車門防止其離去，丙○○為脫免逮
    捕，竟手持前開鐵器作勢欲毆打甲○○而施以強暴，並乘甲
    ○○閃避之際，溜下車子，甲○○即與丙○○發生拉扯，並
    乘機奪下丙○○手中之鐵器。此時原在自用小客車上把風之
    徐聰全見狀，為求自身及丙○○脫免逮捕，亦下車接近甲○
    ○之背後，以其右臂自甲○○後方強勒其脖而施以強暴，拉
    開甲○○後即轉身跑開，二人並口喊：給他死等語，脅迫甲
    ○○，甲○○見狀，乃持鐵器轉身改追徐聰全，徐聰全逃至
    其等開來之雅哥轎車處，二人即繞著該自用小客車追逐，丙
    ○○乃乘隙進入該自用小客車內並駕駛汽車至路面，以前進
    、後退方式，作勢欲衝撞甲○○，致甲○○無法繼續追逐徐
    聰全，徐聰全遂得以上車並偕同丙○○駕車離開現場
四、案經桃園縣政府警察局、新竹縣政府警察局移送暨桃園縣政
    府警察局楊梅分局報請台灣桃園地方法院檢察署檢察官偵查
    起訴。
    理  由
壹、程序部分：
    按被告告以外之人於偵查中向檢察官所為之陳述，除顯有不
    可信之情況者外，得為證據。「被告以外之人於審判外之陳
    述，雖不符前四條之規定，而經當事人於審判程序同意作為
    證據，法院審酌該言詞陳述或書面陳述作成時之情況，認為
    適當者，亦得為證據。」、「當事人、代理人或辯護人於法
    院調查證據時，知有第一百五十九條第一項不得為證據之情
    形，而未於言詞辯論終結前聲明異議者，視為有前項之同意
    。」，刑事訴訟法第159條之1、第159-5條分別定有明文。
    本件共同被告徐聰全於警詢、偵查中之供述，就被告丙○○
    而言，固屬被告以外之人於審判外之陳述，惟被告、辯護人
    於原審及本院審理中對於本案卷內各項證據之證據能力均表
    示沒有意見，未於言詞辯論終結前聲明異議（見原審94年8
    月19日審判程序筆錄、本院95年8月4日審判程序筆錄、96年
    1月18日準備程序筆錄），依上開規定，自有證據能力，合
    先敘明。
貳、實體部分：
一、訊據上訴人即被告丙○○矢口否認上開犯行，辯稱：我從頭
    到尾沒有打被害人，我只是偷車，沒有帶鐵棍，是空手去偷
    車，是被害人拿鐵棍追著我打，我們的汽車玻璃也被他敲破
    云云。經查：
(一)被告上揭準強盜之事實，業據證人即被害人甲○○於偵訊時
    具結證稱略以：93年1月28日7點多，我所有之HE-288號大貨
    車原本停在我家前的路邊，我要出門上班時走到我的車前，
    卻發現駕駛座上有一個人，該人一看我走近，立刻就下車，
    我立即將車門推回不讓他逃跑，他就拿一隻手臂長的鐵管要
    打我，我為了閃他，他就趁機下車，我們二人就扭打在一起
    ，拉扯中忽然另有一人從後面勒住我的脖子，要把我拉開，
    我就轉身看誰拉我脖子，這時二人就對我喊「給他死」，我
    就去追拉我脖子的那個人，然後繞著他們的暗紅色雅哥車子
    跑，在追逐過程中，拉我脖子的人手上的鐵管不小心掉下來
    ，就被我撿起，有不小心打壞他們的車窗，而原先偷車的人
    就趁機上車，並開車後退、前進要撞我，但都被我閃開，然
    後拉我脖子的人也上車，他們就離開了，只有那個偷車的人
    有拿鐵管要打我，另一人只是拿鐵管裝作要打我的樣子不讓
    我追他，偷車的人是丙○○，拉我脖子的人是徐聰全等語（
    參93年度偵字第8634號卷第72頁），又於原審審理時具結證
    稱略以：車號HE-288號是我的車子，93年1月28日上午六、
    七點左右，我的車子停在我住家前面，也就是桃園縣中壢市
    ○○路445巷169號前面，當天我要出門上班時，我看到駕駛
    座上面有一個人，那個人就是今天在庭的被告丙○○，丙○
    ○開門要下車，我有把門推著，不讓丙○○下來，但是他還
    是滑下來，在他滑下來的同時，手上拿著類似鈑手的鐵管，
    大約有38公分長，這個鐵管並不是我車上的東西，丙○○打
    鐵管要往我頭上打，他揮第一下的時候，手就被我抓住，我
    們發生扭打，我剛把丙○○手上的鐵管搶過來時，徐聰全就
    從我後面過來並勒住我脖子跟肩膀附近，很用力地把我往後
    拉，我眼鏡掉在地上，徐聰全把我拉開之後轉身就跑，我反
    過來追他，徐聰全作勢要打我，但是沒有靠近，我跟他距離
    約5、6公尺，我跟他兩個人繞著車子轉來轉去，我跟他繞了
    兩三圈丙○○就跳上車發動車子，用車子衝撞我兩到三次，
    我閃開沒有被撞到，後來徐聰全就利用空檔跳上車，兩個人
    開著車子走了，在我跟丙○○發生扭打並搶到鐵管後，此時
    我轉身要去追徐聰全時，我站在他們兩個人中間，一開始大
    家都沒有動，他們兩個人就一直說給你死、給你死，並作勢
    要打我的動作，我感覺到害怕，我在偵訊時所述我手上的鐵
    管是徐聰全不小心掉下來後，被我撿起來這部分的陳述，應
    該是錯誤的，丙○○他有開車前進、後退總共有二至三次，
    我在車子的前方時，他就開車撞我，我在車子後方時，他就
    倒車撞我，在衝撞我的時候，前後都沒有車子阻擋去路，他
    們開的那部車子有被我打破二片玻璃，分別是駕駛後面那一
    片及副駕駛座那片，我是用從丙○○手上搶來的鐵管打的，
    我打破玻璃的時候，徐聰全還沒上車等語（見原審94年6月9
    日審判筆錄）。又證人乙○○於原審審理時具結證稱略以：
    我是甲○○的太太，93年1月28日早上我先生要上班，他下
    去樓下，當時我聽到爭吵的聲音，我打開窗戶，看到我先生
    被人家追著，我當時害怕就喊警察來了，我看到我先生跟另
    外一個男生，其他我沒有印象，我還有看到一輛車子在附近
    ，那輛車子停在我先生貨車附近，但是車頭與我先生貨車車
    頭是相向，我印象中那個人手上有拿一根鐵管，但是我不曉
    得那個人的長相，我只看到他們兩個人在追逐，整個過程裡
    面，我有聽到給他死，給他死的話，我在警察局的時候有講
    到他們開車前進、後退衝撞我先生的部分，是我自己認為在
    車上那名歹徒要接應被我先生追逐的人，我感覺上在車上的
    那人，並沒有要開車追撞我先生的意思，只是作勢要嚇唬我
    先生，我看到車子有前後移動，車子往前的時候，我先生站
    在車子的旁邊，我認為他是要把他的同夥接走才要駕車衝撞
    我先生，車子移動的時候，我先生人有往後退，跌倒，應該
    是要閃躲車子才跌倒等語（參原審94年6月9日審判筆錄）。
    按被害人甲○○於偵訊及本院審理時所為之陳述，除徐聰全
    是否持鐵器乙節略有出入外，均相一致。就被告有喊：給他
    死，及開車以前進、後退方式逼退甲○○乙節，亦與證人乙
    ○○證述之情節相符，故被害人甲○○所為之前開證言應屬
    可信。
(二)被告於警詢時自白：當時我們駕駛一部竊取之雅哥廠牌到該
    處，徐聰全在車上把風，由我破壞該車大門鎖進入駕駛座行
    竊，被車主發現，我有持一支鐵棒下來攻擊車主，但我一下
    車就被車主搶去，徐聰全有下車從車主背後勒他脖子攻擊他
    等語 (九十三年度偵字第八六三四號卷第十一頁反面)；於
    偵查中自白：警詢均實在等語 (同卷第五十頁)。共同被告
    徐聰全於警詢供稱：我在車上把風，由丙○○破壞該車大門
    鎖進入駕駛座行竊，被車主發現，我看見丙○○從車上持棍
    棒要攻擊毆打車主，後來看見他們扭成一團，我即下車從後
    要把他們拉開等語 (同卷第十五頁反面)，供詞均相一致，
    已足認被告丙○○確有持鐵器攻擊甲○○之情事。且就事理
    而言，被害人甲○○係早上出門欲開車上班，始發現被告在
    車上，隨即欲關車門阻被告逃逸，自不可能攜帶鐵器，而甲
    ○○所使用之貨車，車鎖有被撬壞，除據甲○○供明外，並
    有所提更換鎖頭之估價單乙紙在卷可稽 (同卷第二十四頁)
    ，被告既係下車行竊之人，欲進入大貨車，自須先破壞車門
    鎖，始能開門進入，而車門鎖為鐵器材質，被告自須持鐵器
    撬開，始能破壞車門鎖。本件雖因警方遲至九十三年三月十
    六日始通知被害人甲○○製作筆錄，致甲○○未能提出被告
    所攜鐵器扣案，惟依上開事證，已足證明被告當時確實持有
    鐵器，用以撬開車門，且該鐵器長約三十八公分。被告辯稱
    空手下車行竊云云，自不可採
(三)關於被告開車以前進、後退方式，作勢欲衝撞甲○○乙節，
    除據被害人甲○○及證人黃惠蘭上開證述外，證人林麗敏於
    原審審理時亦證稱：車子在倒車的時候，我鄰居甲○○跟另
    外一個人站在車子尾巴側邊在扭打，車子倒車的時候，我感
    覺是要讓另外一個歹徒上車，我認為車子要撞人是因為他要
    阻止我鄰居去抓人，所以我認為車子的移動是要撞鄰居等語
    （參原審94年6月29日審判筆錄），亦與證人甲○○之證述
    相符。而當時車子已開在道路上，並非路邊停車位置，除據
    證人甲○○證述外，甲○○當時既能繞著車子追逐徐聰全，
    顯見車前車後有相當空間，被告駕車前進、後退的幅度也相
    當大，才能讓證人黃惠蘭、林麗敏感覺被告係作勢要衝撞甲
    ○○，以協助徐聰全脫困。被告辯稱係開車自路邊欲轉人路
    面，才有前進、後退之舉云云，自不可採。而不論被告丙○
    ○開車係要衝撞抑或嚇唬被害人甲○○，被告丙○○所為，
    均屬為脫免逮捕而對被害人施以強暴或脅迫之行為，被告丙
    ○○前開辯解，不足採信。
(四)至於共犯徐聰全當時是否有拿鐵器乙節，被害人即證人甲○
    ○於偵查及原審證述不一，已如上述。另證人黃惠蘭於原審
    證稱：印象中鐵管只有一根等語 (原審卷第一六0頁)，同案
    被告徐聰全亦否認有持鐵棍下車，且徐聰全原係在車上把風
    之人，臨時見被害人與被告拉扯，而下車將被害人拉開。衡
    情亦不及準備棍棒，且如持有鐵棍，被害人與被告拉扯之際
    ，揮棒毆擊即可，何須上前拉住告訴人脖子呢！應認同案被
    告徐聰全當時並未持鐵棍下車，始符事理。
(五)綜上，被告被告與徐聰全二人共同攜帶兇器竊盜未遂，又為
    脫免逮捕而分別對被害人施以強暴、脅迫之行為，事證明確
    ，犯行堪以認定。
二、本件被告丙○○攜帶兇器竊盜未遂，於遭被害人甲○○發覺
    後，為脫免逮捕而當場施以強暴、脅迫，核其所為，係犯刑
    法第329條、第330條第2項、第1項之加重準強盜未遂罪名。
    被告與徐聰全二人相互協力以達脫免逮捕之目的，是被告丙
    ○○與徐聰全就加重準強盜未遂罪部分，有犯意聯絡與行為
    分擔，應成立共同正犯。
三、按刑法業已於94年2月2日修正公布，95年7月1日生效，新修
    正刑法第2條第1 項之規定，係規範行為後法律變更所生新
    舊法律比較適用之準據法。查修正前刑法第28條係規定：二
    人以上共同實施犯罪之行為者，皆為正犯。修正後則規定：
    人以上共同實行犯罪之行為者，皆為正犯。修正理由，則在
    排除「陰謀共同正犯」、「預備共同正犯」之適用。本件係
    實行共同正犯，無論依修正前後，均成立共同正犯，並無有
    利或不利之情形，不生比較適用之問題。又新修正刑法第47
    條第1項關於累犯加重規定，雖將舊刑法修正限制為「受徒
    刑之執行完畢，或一部之執行而赦免後，五年以內故意再犯
    有期徒刑以上之罪者，為累犯」，將過失再犯排除在外。但
    本件上訴人係「故意」犯準強盜罪，並無所謂「有利或不利
    」之情形，亦應無適用刑法第二條第一項之規定，比較適用
    之問題 (最高法院95年台上字第5589號判決參照)。被告丙
    ○○前因竊盜案件，經台灣彰化地方法院以87年度易字第
    512 號判決有期徒刑7月，於87年6月30日經台灣高等法院台
    中分院駁回上訴確定，嗣於88年1月29日送監執行，於88年8
    月31 日執行完畢，此有本院被告全國前案紀錄表各1份附卷
    可稽，被告於前開刑之執行完畢五年內故意再犯本件最重本
    刑為有期徒刑以上之罪，為累犯，應依新刑法第47條之規定
    ，加重其刑。又被告雖已著手加重竊盜犯行，惟因被害人甲
    ○○適時發覺而未遂，其後為脫免逮捕而對被害人甲○○施
    暴，為未遂犯，修正前刑法未遂犯減輕之規定，係列於第26
    條，新法則移列於第25條第2項，亦無比較適用問題 (最高
    法院95年度第21次刑事庭會議紀錄)，按既遂犯之刑度減輕
    其刑，並依法先加後減之。從而，本件應適用修正後即裁判
    時刑法第28條、第47條、第25條第2項規定。
四、原審據以論罪科刑，固非無見，惟 (一)、新刑法已於94年2
    月2日修正公布，於95年7月1日施行。原審未及審酌修正前
    後規定，仍適用修正前刑法第26條前段、第47條規定，已有
    未洽；(二)、本件並無充分證據足認共犯徐聰全亦持有鐵器
    ，原判決認徐聰全持有鐵器，亦嫌率斷。被告上訴，否認犯
    行，雖無理由，惟原判既有上開可議之處，仍屬無可維持，
    應由本院將原判決關於丙○○部分撤銷改判。爰審酌被告丙
    ○○素行不佳，犯後多方狡飾，尚乏悔意等一切情狀，量處
    如主文第二項所示之刑。作案之工具鐵器一支，並未扣案，
    且不能證明係被告所有，爰不另諭知沒收。
五、據上論斷，應依刑事訴訟法第369條第1項前段、第364條、
    第299條第1項前段，刑法第28條、第329條、第330條第2項
    、第1項、第47條、第25條第2項規定，判決如主文。
本案經檢察官呂光華到庭執行職務。
中　　華　　民　　國　　96　　年　　3　　月　　21 　日
　　　　　　　　　刑事第九庭    審判長法　官  劉景星
　　　　　　　　　　　　　　　　　　  法　官  官有明
　　　　　　　　　　　　　　　　　　  法　官  陳世宗
以上正本證明與原本無異。
如不服本判決，應於收受送達後十日內向本院提出上訴書狀，其
未敘述上訴之理由者並得於提起上訴後十日內向本院補提理由書
（均須按他造當事人之人數附繕本）。
                                      書記官  丁淑蘭
中　　華　　民　　國　　96　　年　　3 　　月　　23　　日
附錄：本案論罪科刑法條全文
中華民國刑法第329條
(準強盜罪)
竊盜或搶奪，因防護贓物、脫免逮捕或湮滅罪證，而當場施以強
暴脅迫者，以強盜論。
